ACORDAO-COMPLETO-2423534

ACÓRDÃO 1667/2021 ATA 2/2021 - SEGUNDA CÂMARA

VISTOS, relatados e discutidos estes autos referentes à Tomada de Contas Especial instaurada pelo Ministério do Turismo - Mtur contra o Sr. Honorato Ayres Feitosa, ex-presidente do Núcleo de Produções Culturais - Nuproc, e contra aquela entidade, em face da impugnação total dos recursos repassados por meio do Convênio 324/2008 - Siafi 631738.
ACORDAM os Ministros do Tribunal de Contas da União, reunidos em sessão da 2ª Câmara, ante as razões expostas pelo Relator, em:
9.1. excluir o Sr. Luiz Eduardo Pereira Barretto Filho do rol de responsáveis desta TCE;
9.2. com fundamento nos arts. 1º, inciso I, 16, inciso III, alíneas b e c, 19, caput, e 23, inciso III, da Lei 8.443/1992, julgar irregulares as contas do Núcleo de Produções Culturais, do Sr. Honorato Ayres Feitosa, e da empresa Carnailha Empreendimentos e Publicidade Ltda., condenando-os, solidariamente, ao pagamento da quantia de R$ 300.000,00 (trezentos mil reais) , atualizada monetariamente e acrescida dos juros de mora, calculados a partir de 5/9/2008 até a efetiva quitação, fixando-lhes o prazo de 15 (quinze) dias, a contar do recebimento das notificações, para que comprovem, perante o Tribunal (art. 214, inciso III, alínea a, do Regimento Interno/TCU) , o recolhimento da dívida a favor do Tesouro Nacional, na forma da legislação em vigor:
9.3. aplicar, individualmente, ao Núcleo de Produções Culturais, ao Sr. Honorato Ayres Feitosa e à empresa Carnailha Empreendimentos e Publicidade Ltda. a multa prevista no art. 57 da Lei 8.443/1992, no valor de R$ 57.000,00 (cinquenta e sete mil reais) , fixando-lhes o prazo de 15 (quinze) dias, a contar das notificações, para que comprovem, perante o Tribunal (art. 214, inciso III, alínea a, do Regimento Interno/TCU) , o recolhimento da dívida ao Tesouro Nacional, atualizada monetariamente desde a data deste Acórdão até a data do efetivo recolhimento, se for paga após o vencimento, na forma da legislação em vigor;
9.4. autorizar, caso requerido, nos termos do art. 26 da Lei 8.443/1992, o parcelamento das dívidas a que se referem os subitens 9.2 e 9.3 retro em até 36 (trinta e seis) parcelas mensais e sucessivas, sobre as quais incidirão os correspondentes acréscimos legais (débito: atualização monetária e juros de mora; multa: atualização monetária) , esclarecendo aos responsáveis que a falta de pagamento de qualquer parcela importará no vencimento antecipado do saldo devedor, sem prejuízo das demais medidas legais;
9.5. autorizar, desde logo, a cobrança judicial das dívidas a que se referem este Acórdão, caso não atendidas as notificações, com base no art. 28, inciso II, da Lei 8.443/1992;
9.6. remeter cópia deste Acórdão à Procuradoria da República no Estado do Ceará, com fulcro no art. 16, § 3º, da Lei 8.443/1992 c/c o § 7º do art. 209 do Regimento Interno/TCU.

Tomada de Contas Especial instaurada pelo Ministério do Turismo  Mtur contra o ex-presidente do Núcleo de Produções Culturais  Nuproc, e contra aquela entidade, em face da impugnação total dos recursos repassados àquela por meio de convênio.

Segunda Câmara

Ministério do Turismo - Mtur.

3. Responsáveis: Núcleo de Produções Culturais (04.776.109.0001-76), Honorato Ayres Feitosa (XXX.620.003-XX), Carnailha Empreendimentos e Publicidade Ltda. (02.407.036/0001-10) e Luiz Eduardo Pereira Barretto Filho (XXX.881.858-XX).

13.1. Ministros presentes: Augusto Nardes (na Presidência), Aroldo Cedraz e Raimundo Carreiro.
13.2. Ministro-Substituto convocado: Marcos Bemquerer Costa (Relator).

ACORDAO-COMPLETO-2472436

Acórdão 6741/2022 - Segunda Câmara

MARCOS BEMQUERER

Trata o processo da Tomada de Contas Especial instaurada pelo Ministério do Turismo - Mtur contra o Sr. Honorato Ayres Feitosa, ex-presidente do Núcleo de Produções Culturais - Nuproc, e contra aquela entidade, em face da rejeição de prestação de contas dos recursos repassados por meio do Convênio 324/2008 - Siafi 631738 (peça 1, p. 29-46) .
2.	 A seguir, reproduzo, com os ajustes pertinentes de forma, parte da instrução inserta à peça 62, em que a matéria destes autos foi historiada e analisada pela Secretaria de Controle Externo de Tomada de Contas Especial - SecexTCE: 
"HHHHHh     ISTÓRICO 
2.	O plano de trabalho (peça 1, p. 7-11) previa despesas com a contratação de pessoal de apoio (segurança, capatazia e limpeza) , de serviços de montagem e desmontagem de camarotes e arquibancadas, publicidade impressa e televisiva, além de registros fotográficos e de vídeo do evento, a serem custeados pelos recursos transferidos, no valor de R$ 300.000,00, e também pela contrapartida exigida no valor de R$ 30.000,00. 
3.	A prestação de contas foi apresentada (peça 1, p. 52) .  
4.	Causa estranheza a cronologia dos fatos relativos à execução financeira do convênio. O ajuste foi firmado em 9/6/2008 (peça 1, p. 46) . O evento estava previsto para o intervalo entre 24/7/2008 e 27/7/2008 (peça 1, p. 7) , sendo que nada indica que não haja transcorrido nesse interregno. Inobstante tais fatos, os recursos somente foram transferidos em 3/9/2008, no montante de R$ 300.000,00, por meio da ordem bancária 08OB901826 (peça 1, p. 48) , portanto cerca de 40 dias após o término do festival. Essa data, outrossim, coincide com a publicação do extrato do convênio no Diário Oficial da União (peça 1, p. 47) , com vigência original de 9/6/2008 a 1/10/2008, a qual foi prorrogada até 26/12/2008, em nova publicação esta efetuada em 9/9/2008 (peça 1, p. 49) .  O convenente, nessa conjuntura, teria adiantado a realização de despesas, pois é pouco provável que os contratados tenham recebido a destempo, mais de um mês após a prestação dos serviços respectivos. 
5.	Esse descompasso foi arguido pela entidade como justificativa pela falta de realização de licitações daqueles serviços (peça 1, p. 69-70) .
6.	Invocando pendências na prestação de contas apresentada, o órgão repassador, quando de suas análises (peça 1, 53-56; 58-62; 64-68; 81-85, 93-99; 108-111; 127-130) , diligenciou diversas vezes a entidade, no sentido de apresentar justificativas ou documentação complementar (peça 1, p. 57; 63; 90; 112) , a qual acorreu aos autos para prestar seus esclarecimentos ou ainda solicitar dilação de prazos (peça 1, p. 69-70; 72-79; 91-92; 101; 105-106; 115-116) . Ao final, o concedente, após proceder à solicitação de devolução de recursos (peça 1, p. 80; 123-124) , concluiu pela reprovação das contas enviadas (peça 1, p.117-119) , aduzindo ainda, nessa oportunidade, como razão de decidir, que a realização do evento era exclusiva da empresa Carnailha Empreendimentos e Produções Artísticas Ltda., agregando documentação tida como comprobatória dessa condição (peça 1, p. 120-122) , pinçada de um processo no âmbito do Tribunal de Contas do Estado do Ceará, onde o ex-Secretário de Turismo de Fortaleza Henrique Sérgio Ribeiro de Abreu, incidentalmente, haveria prestado essa declaração, por meio de advogado constituído. 
7.		Já em sua primeira intervenção nos autos (peça 2) , a unidade técnica, após examinar a matéria, a despeito de lacunas no acervo probatório, constatou, basicamente, anomalias na cronologia da execução financeira do convênio (liberação extemporânea dos recursos, após a realização do evento) , irregularidades (dispensas indevidas de licitação) ou pendências documentais e custeio de evento cujos direitos eram de empresa privada, com fins lucrativos, esta com força decisiva para a reprovação das contas pelo órgão repassador.
8.		Houve a necessidade de realização de diligências (peças 5 e 13) , para agregar a prestação de contas e documentação antecedente à formulação do convênio, sendo incorporados aos autos os documentos de peças 7-9 e 15-19. Com base nesses subsídios, a unidade técnica efetuou (peças 29-32) , por meio de delegação de competência, as citações da entidade associativa Núcleo de Produções Culturais (CNPJ 04.776.109.0001-76) ; de seu ex-Presidente Honorato Ayres Feitosa (CPF: XXX.620.003-XX) ; Luiz Eduardo Pereira Barretto Filho, ex-Ministro Interino de Estado do Turismo (CPF XXX.881.858-XX) ; e da empresa Carnailha Empreendimentos e Publicidade Ltda. (CNPJ 02.407.036/0001-10) , beneficiária dos recursos repassados, em regime de solidariedade, para, no prazo de 15 dias, apresentarem alegações de defesa e/ou recolherem aos cofres da União a quantia de R$ 300.000,00, atualizada monetariamente a contar da data de 5/9/2008, em virtude do objeto inapropriado do convênio 324/2008, que consistia em auxílio financeiro à realização de evento organizado por instituição com fins lucrativos, designado como Fortal 2008.
8.1.	As condutas dos responsáveis para a consecução da irregularidade foram as seguintes:
	a) Honorato Ayres Feitosa e Núcleo de Produções Culturais: solicitar e aplicar recursos públicos em evento privado, com fins lucrativos;
	b) Luiz Eduardo Pereira Barretto Filho: firmar convênio com o objetivo de beneficiar empresa privada, com fins lucrativos, valendo-se de entidade associativa interposta; e
	c) Carnailha Empreendimentos e Publicidade Ltda.: enquanto pessoa jurídica, tecnicamente não se deve imputar-lhe propriamente uma conduta, mas foi a beneficiária dos recursos malversados.
9.	Em resposta aos chamamentos, todos os responsáveis apresentaram alegações de defesa, registradas nos autos: Núcleo de Produções Culturais e Honorato Ayres Feitosa, em defesa conjunta (peça 49) ; Luiz Eduardo Pereira Barretto Filho (peça 51) e a empresa Carnailha Empreendimentos e Publicidade Ltda. (peça 48) . 
10.	As alegações de defesa dos citados - Núcleo de Produções Culturais e Honorato Ayres Feitosa, em defesa conjunta (peça 49) ; Luiz Eduardo Pereira Barretto Filho, ex-Ministro de Estado Interino (peça 51) e a empresa Carnailha Empreendimentos e Publicidade Ltda. (peça 48) - foram examinadas pela Secex/ES e pelo Ministério Público, os quais concluíram (peças 52-54 e 57) pela irregularidade das contas dos três primeiros responsáveis indicados, condenando-os, em solidariedade com a empresa Carnailha Empreendimentos e Publicidade Ltda., ao ressarcimento do importe federal (R$ 300.000,00) , na forma da legislação em vigor, bem como a aplicação a todos os envolvidos da multa prevista no art. 57 da Lei 8.443/1992.
11.	Após as manifestações de mérito da unidade instrutiva e do MP/TCU, foram acostados a este feito, novos elementos de defesa por parte dos responsáveis, de acordo com as peças 58 a 60.
12.	Nessas condições, objetivando a busca da verdade material, o Relator do feito, Exmo. Ministro-Substituto Marcos Bemquerer Costa, no Despacho de peça 61, considerou ser necessário restituir os autos às instâncias anteriores, para o devido reexame.
13.	Nessa baila, os autos foram restituídos à Secex/ES. Posteriormente, a Secex/ES transferiu o feito para a responsabilidade técnica da Secex/TCE.
EXAME TÉCNICO
14.	O exame técnico tratará de analisar as novas alegações de defesa encaminhadas. 
Alegações da empresa Carnailha Empreendimentos e Publicidade Ltda (peças 58 e 60) 
15.	O arrazoado é largo, convindo resumi-lo em substratos argumentativos, naquilo que se reputa como relevante, procedimento a ser repetido nas demais manifestações. Seguem os argumentos de defesa:
a) o Convênio foi pactuado entre o Ministério do Turismo e o Núcleo de Produção de Eventos (Nuproc) , que definiram o objetivo do ajuste e os objetivos do Plano de Trabalho; esses objetivos foram apresentados pelo Nuproc à Carnailha Empreendimentos e Publicidade Ltda; após celebração do ajuste, o Nuproc apresentou à defendente, o plano de trabalho aprovado, com pareceres técnico e jurídico pela legalidade, e o termo de convênio assinado pelo MTur; nessa baila, a justificante presumiu a legalidade do ajuste; nesse contexto, a empresa Carnailha Empreendimentos e Publicidade Ltda não verificou nenhuma falha no ajuste ou no fomento realizado pelo Nuproc, de modo que não vislumbrou haver irregularidade na utilização dos recursos captados pelo Nuproc junto ao Ministério do Turismo; a Carnailha Empreendimentos e Publicidade Ltda foi apenas a terceira de boa-fé, que aceitou os recursos do convênio para cumprir os objetivos que lhe foram apresentados pelo Nuproc;
b) os resultados esperados do convênio foram alcançados;
c) a defendente em momento algum se beneficiou dos recursos do ajuste, mas sim o turismo local;
d) nenhuma das obrigações da entidade concedente foi cumprida; algumas das obrigações não cumpridas: não houve fiscalização in loco ou fiscalização do convênio; não há registro de fiscalização do convênio no Siconv; nenhum representante designado pela concedente acompanhou o ajuste; a concedente não cumpriu suas obrigações, e para se eximir de suas responsabilidades, busca culpar a empresa Carnailha Empreendimentos e Publicidade Ltda, que não teve nenhuma relação jurídica contratual com o convênio;
e) conforme o art. 5º, §§ 4º e 5º, c/c o art. 10 da Instrução Normativa TCU nº 56/2007, o prazo de 10 anos desde os fatos geradores do dano comprometem a defesa, de modo que, por analogia, os nove anos transcorridos desde o fato gerador do débito ora verificado e a notificação da defendente, também comprometem a defesa;
f) não se comprovou a ocorrência de danos ao erário, visto que não se provou falhas na execução física; ademais não se comprovou pagamento por serviço não executado que justifique a responsabilidade da defendente como terceira; segundo o Código Civil e a jurisprudência do TCU, solidariedade não se presume, tem que ser comprovada; 
g) também se deve mencionar que a execução financeira não foi verificada pela entidade concedente; no Acórdão 642/2016-TCU-Segunda Câmara, houve arquivamento de processo de tomada de contas especial devido ao Ministério do Turismo não ter havido verificado a execução financeira do ajuste; Já no Acórdão 5344/2014-TCU-Primeira Câmara, o TCU considerou que o TCU não pode presumir a responsabilidade do terceiro; outrossim, no Acórdão 6844/2016-TCU-Primeira Câmara, o TCU determina que não pode haver responsabilidade de terceiro pela não comprovação da boa e regular gestão de recursos do convênio, visto que o terceiro não tem relação com o cumprimento das cláusulas do convênio;
h) a defendente não pode ser responsabilizada por vícios (relativos à celebração do ajuste) que desconhecia e não poderia conhecer; o defendente agiu de boa-fé;
i) não houve acerto prévio entre a empresa justificante e o Nuproc; esse apresentou àquela um suposto incentivo que advinha do Ministério do Turismo, haja vista ser o FORTAL um espetáculo gerador de fluxo turístico; com esta apresentação, demonstrou o interesse em apoiar o FORTAL 2008, mas sem qualquer interferência do JUSTIFICANTE, a não ser, obviamente, seu aceite, pois se tratava de recursos do Ministério do Turismo, que ao entender do JUSTIFICANTE seriam intimamente ligados à proposta de desenvolvimento do evento;
j) a inversão do ônus da prova prevista na legislação de regência não pode ser entendida como hipótese de responsabilidade objetiva; o que existe, nos casos em que verbas públicas são confiadas a pessoas físicas ou jurídicas, é a presunção de culpa quanto à gestão desses recursos perante o poder público;
k) resta insofismável que a citação da empresa JUSTIFICANTE foi efetivada de forma genérica, não especificando devidamente as irregularidades atribuídas com evidente prejuízo à ampla defesa e ao contraditório; citações dessa natureza tem sido objeto constante de nulidade, tanto no âmbito recursal do TCU, quanto pela via judicial;
l) não houve danos ao erário, nem dolo por parte da defendente; os recursos do convênio foram devidamente empregados, conforme atestado pelo Ministério do Turismo; a jurisprudência do TCU é pacífica no sentido de que, quando comprovada a realização do evento, e o nexo causal entre recursos e objeto realizado, não há que se falar em danos ao erário; além disso, há jurisprudência do Supremo Tribunal Federal, no sentido de que só há improbidade, se houver má-fé, e não houve má-fé pela justificante.
Análise
16.	Inicialmente, deve-se relatar que a inclusão da empresa como responsável solidária se deu em razão de que, na forma do art. 16, § 2º, alínea 'b', da Lei 8.443/1992, há responsabilidade solidária entre o agente público que pratica o ato irregular e o terceiro que dele se beneficia, como parte interessada na prática ilícita. Ambos devem responder pelo dano causado como arcar com as cominações adjetas.
17.	Feita essa consideração, deve-se relatar que as alegações de defesa da empresa não devem ser acolhidas, pois:
a)	 a presunção da legalidade do convênio, pela defendente, baseadas em documentos apresentados pela Nuproc, não torna os atos do convênio legais; note-se que, a leitura do convênio deixava clara a execução do convênio seria realizada pelo Nuproc e não havia previsão de subcontratação, ou seja, ao se beneficiar dos recursos federais, a empresa defendente tinha conhecimento de que usava recursos públicos sem autorização do Ministério do Turismo; outrossim, ao se envolver no meio da contratação entre convenente e concedente, e se beneficiar desse envolvimento, é razoável supor que a administração da empresa deveria conhecer a legislação que envolvia a matéria e vedava o repasse de recursos a entidades com fins lucrativos, bem como, que essa administração deveria perceber que a situação que estaria envolvida era uma simulação ilegal (mesmo que não tivesse essa intenção) ; outrossim, conforme o art. 16, § 2º, alínea 'b', da Lei 8.443/1992, a responsabilidade da empresa decorreu de se beneficiar de situação ilegal, sem necessidade de verificar se ocorreu dolo ou culpa por parte dessa empresa;
b) ao contrário do alegado, os resultados esperados do convênio não foram alcançados; não se esperava que o convênio beneficiasse entidade com fins lucrativos, situação que era vedada pela legislação (art. 5º, inciso II, da Instrução Normativa STN 01/1997, art. 6º, inciso V, da Portaria Interministerial 127/2008 e art. 26, § 2º, da Lei Complementar 101/2000) ; quanto a esse tema, vale relembrar um trecho da instrução de peça 52: 'Quanto à 'potencialização' dos resultados positivos do turismo cearense, que haveria decorrido da concessão dessa benesse, prestar-se-ia a justificar transferências financeiras estatais unilaterais e desprovidas de causa a qualquer particular que desenvolvesse atividade econômica. Se o Ministério do Turismo custeasse a construção de um hotel, ao presentear o investidor com recursos públicos, inegável que estaria 'potencializando' a atividade turística na localidade beneficiada, além de contribuir com a geração de empregos e com a receita futura de tributos. O mesmo se diria de indústrias, projetos agrícolas, habitacionais, etc. E nem por isso seria legal';
c) não procede a afirmação de que a defendente em momento algum se beneficiou dos recursos do ajuste, mas sim o turismo local; a empresa teve parte dos custos do evento reduzido, devido ao pagamento de itens com recursos do convênio; os recursos públicos beneficiaram a empresa;
d) o fato de algumas das obrigações da entidade concedente não ter sido cumprida não afasta o débito ou a responsabilidade da empresa; nenhuma das falhas da entidade concedente alegadas pela defendente (não houve fiscalização in loco ou fiscalização do convênio; não há registro de fiscalização do convênio no Siconv; nenhum representante designado pela concedente acompanhou o ajuste) teve condão de contribuir para a irregularidade ocorrida, e um eventual erro do Ministério do Turismo (que não contribuiu com a irregularidade) não impediria a responsabilização de terceiro por suas falhas que causaram danos ao erário;
e) a alegação de que passaram nove anos entre a citação e os atos tido como irregulares e que esse interregno impedia a ampla defesa não é válido; conforme o art. 5º, §§ 4º e 5º, c/c o art.10 da Instrução Normativa TCU nº 56/2007, o prazo de 10 anos, desde os fatos geradores do dano até a notificação da defendente, poderia comprometer a defesa; ou seja, nem mesmo o prazo de dez anos foi alcançado; e mesmo que tivessem se passado 10 anos, esse interregno sozinho não seria impeditivo da defesa, pois não se provou prejuízos à defesa causados pelo transcorrer do tempo;
f) diferente do que se alega, comprovou-se a ocorrência de danos ao erário, visto que, apesar de não se tratar de falhas na execução física, nem de pagamento por serviço não executado, houve beneficiamento de entidade com fins lucrativos com recursos do convênio, ocasionado não alcance do objetivo público do ajuste; a responsabilidade solidária da empresa não decorreu de presunção, e sim da norma do art. 16, § 2º, alínea 'b', da Lei 8.443/1992, há responsabilidade solidária entre o agente público que pratica o ato irregular e o terceiro que dele se beneficia;
g) no Acórdão 642/2016-TCU-Segunda Câmara, houve arquivamento de processo de tomada de contas especial devido ao Ministério do Turismo não ter havido verificado a execução financeira do ajuste; no entanto, essa decisão tratou de caso onde a execução financeira não motivou a citação (o arquivamento se deu porque a irregularidade que motivou a citação, referente à execução física, foi descaracterizada) ; o Acórdão 5344/2014-TCU-Primeira Câmara, o TCU não se aplica, pois, como mencionado na alínea anterior, não se presumiu a responsabilidade; outrossim, o Acórdão 6844/2016-TCU-Primeira Câmara também não é aplicável ao caso, pois o caso não trata de mera 'não comprovação da boa e regular gestão de recursos do convênio', visto que a irregularidade se relaciona à repasse a entidade privada e ausência de alcance da finalidade do ajuste, com a participação de terceiros que se beneficiaram com a falha;
h) não procede o arrazoado de que a defendente não pode ser responsabilizada por vícios (relativos à celebração do ajuste) que desconhecia e não poderia conhecer e de que o defendente agiu de boa-fé; como já mencionado na alínea 'a' acima a empresa defendente tinha conhecimento de que usava recursos públicos sem autorização do Ministério do Turismo; outrossim, ao se envolver no meio da contratação entre convenente e concedente, e se beneficiar desse envolvimento, é razoável supor que a administração da empresa deveria conhecer a legislação que envolvia a matéria e vedava o repasse de recursos a entidades com fins lucrativos, bem como, que essa administração deveria perceber que a situação que estaria envolvida era uma simulação ilegal (mesmo que não tivesse essa intenção) ;  
	i) ao contrário do alegado, houve acerto prévio entre a empresa justificante e o Nuproc; quanto a esse tema, vale relembrar um trecho da instrução de peça 52: e não se pode, sob qualquer prisma, sequer conceber que a empresa organizadora do evento não haja concorrido para se locupletar com os recursos públicos malversados; a entidade associativa Núcleo de Produções Culturais - Nuproc - apresentou projeto para captar esses recursos junto ao Ministério do Turismo, mesmo sem ser detentora de qualquer direito sobre o festival, e sem manter qualquer vínculo com a empresa Carnailha Produções; é cristalino que houve acerto prévio entre esses personagens para que - na melhor das hipóteses - dividissem previamente os gastos que teriam na organização do evento, evitando sobreposição;
	j) ao contrário do que argumenta a empresa, sua inclusão no rol de responsáveis não decorreu de responsabilidade objetiva, e sim de ter se beneficiado indevidamente de recursos públicos, conforme art. 16, § 2º, alínea 'b', da Lei 8.443/1992, que dispõe que há responsabilidade solidária entre o agente público que pratica o ato irregular e o terceiro que dele se beneficia;
k) não procede a afirmação da empresa de que a citação que recebeu foi genérica; a empresa foi citada por intermédio do Ofício 0129/2017-TCU/SECEX-ES (peça 32) , de 6/3/2017; no item 5 desse ofício, menciona-se que a citação teve como anexo, para subsidiar a defesa, a instrução de peça 22; embora o ofício não detalhe muito a falha, a instrução a ele anexa contém o detalhamento da irregularidade, com o motivo de sua responsabilização na matriz de responsabilidade 'foi a beneficiária dos recursos malversados';
l) como já mencionado na alínea 'f' supra, houve sim danos ao erário, e os recursos do ajuste não foram adequadamente empregados, visto que direcionados à entidade com fins lucrativos; quanto ao argumento da defendente de que não houve dolo, registre-se que não é necessária a ocorrência de dolo para responsabilização no TCU (in casu, apenas se faz necessário o beneficiamento decorrente de ato irregular) ; no caso, não se pode considerar que a execução física foi regular, visto que a finalidade pública do convênio não foi alcançada; outrossim, não deve ser acolhida a alegação de que há jurisprudência do Supremo Tribunal Federal, no sentido de que só há improbidade, se houver má-fé, pois o presente processo não trata de improbidade administrativa.
Alegações de defesa do Sr. Luiz Eduardo Pereira Barretto Filho (peça 59) 
18.	O responsável inicia suas alegações refutando a tese de que o convênio foi firmado entre o MTur e entidade privada com fins lucrativos e de que houve descumprimento às normas previstas na IN STN n° 01/97, Portaria Interministerial MPOG n° 127/08 e LRF.
19.	Ele acrescenta que o Núcleo de Produção Cultural - Nuproc é entidade privada sem fins lucrativos, conforme seu Estatuto acostado à peça 59, p. 1-3.
20.	O ex-gestor demonstra acreditar que houve confusão na interpretação do TCU, que entendeu que o trecho do Parecer Jurídico que trataria da venda de ingressos (referente ao item 9.5.2 do Acórdão 96/2008 - Plenário, preconizando que os valores arrecadados com ingressos fossem revertidos em prol do evento ou recolhidos à conta do Tesouro Nacional) se referiria a um possível alerta acerca de uma celebração de ajuste com entidade privada que possuía fins lucrativos.
21.	Afirma ainda que a celebração do instrumento em pauta deu-se após análise da área técnica do MTur manifestada por meio de nota técnica específica sobre a aderência do objeto à política pública do turismo e, posteriormente, submetido à Consultoria Jurídica que também elaborou seu parecer favorável à celebração dizendo que:
'No que tange à relação do objeto do presente Convênio com as finalidades da Proponente, esta Consultoria Jurídica vislumbra, salvo melhor juízo, a existência desse pressuposto, uma vez que o objeto do Convênio em análise está em consonância com os objetivos do Proponente, conforme já assinalado anteriormente neste Parecer, principalmente, porque com a realização do 'PORTAL 2008' promover-se-á atividades sociais, culturais e artísticas.'
22.	Em princípio, parte-se da premissa que os pareceres técnicos e jurídicos eram legais e legítimos, não cabendo ao Ministro discordar, a não ser que tivesse elementos técnicos e científicos capazes de mudar as manifestações existentes.	 Para ele, foi seguido o princípio da legalidade, conforme os doutrinadores jurídicos Farlei Martins e Diogo de Figueiredo. Ademais, havia presunção de veracidade dos atos dos pareceristas, conforme lição de Hely Lopes Meireles e José Santos Carvalho.
23.	Sendo assim, o defendente acredita que não pode ser apenado pelos supostos motivos de que houve repasse financeiro para entidade com fins lucrativos, como assevera o analista: 'que consistia em auxílio financeiro à realização de evento organizado por instituição com fins lucrativos, designado como Portal 2008', visto que está patente a natureza privada sem fins lucrativos da entidade convenente.
Análise
24.	As alegações de defesa do responsável não devem ser acolhidas.
25.	Inicialmente, deve-se relatar que a inclusão do ex-gestor como responsável solidário se deu em razão de que se considerar que contribuiu para a ocorrência da irregularidade, ao aprovar a celebração do ajuste.
26.	O argumento principal do responsável é de que aprovou a celebração do convênio com a entidade Nuproc, com base em documentos que indicavam que essa seria a executora do ajuste, e de que não é responsável pelo fato da convenente, posteriormente e sem conhecimento do Ministério do Turismo, realizar o evento junto com uma entidade com fins lucrativos.
27.	Sobre esse argumento, considera-se pertinente mencionar a análise feita na instrução de peça 52: sob o prisma da boa-fé objetiva, é inadmissível que um Ministro de Estado desconheça, na área específica, ou mesmo fora dela, que os espetáculos conhecidos como micaretas são promovidos por entidades privadas com fins lucrativos, e não por entidades associativas com fins culturais. É fato público e notório. 
28. 	Acrescente-se a essa análise o que se segue:
	a) o plano de trabalho apresentado pela Nuproc (peça 15, p. 82) indicava que o convênio não custearia shows (que eram essenciais ao evento do tipo micareta) , deixando patente que haveria outras fontes de recursos envolvidas no projeto para patrocinar shows; considerando o tipo de evento e sua magnitude é razoável supor que era exigível ao gestor perceber que o ajuste proposto iria auxiliar um projeto maior que o previsto no plano de trabalho, e que esse projeto maior seria realizado por pessoa jurídica diversa do Nuproc (uma empresa ou conjunto de empresas) ;
	b) ora, ante os documentos apresentados no âmbito da proposta de convênio que indicavam um evento maior que o proposto pelo Nuproc, e tendo em vista que o notório fato de que Fortal era evento anual e de fins lucrativos, era razoável que o gestor que iria aprovar o ajuste atentasse para o fato de que os recursos poderiam ser destinados a apoiar evento realizado por entidade com fins lucrativos; uma medida para mitigar um possível risco de que o Nuproc não seria o realizador do evento, seria pedir deste, no âmbito da proposta de convênio, documentos que provassem seus direitos legais de realizar o evento, como o registro de marca do evento; no entanto, o então gestor não se resguardou com esse cuidado. 
29.	A conduta foi, pois, culposa, por negligência.	
30	Também não procede a alegação do defendente de que observou os pareceres técnico e jurídico relativos ao convênio vazados em sua pasta. Segundo a jurisprudência do TCU, a exemplo do Acórdão 723/2005-TCU-Plenário, os pareceres técnicos e jurídicos não são vinculantes ao gestor, o que não significa ausência de responsabilidade daqueles que os firmam. Tem o administrador obrigação de examinar a correção dos pareceres, até mesmo para corrigir eventuais disfunções na administração.
31.	Outrossim, não houve confusão por parte do TCU, pois a irregularidade ora tratada não teve como motivo a venda de ingressos. O expediente citatório fez expressa menção aos dispositivos legais e infralegais violados (art. 5º, inciso II, da Instrução Normativa STN 01/1997, art. 6º, inciso V, da Portaria Interministerial 127/2008 e art. 26, § 2º, da Lei Complementar 101/2000) , todos vedando a celebração de convênios (ou, no caso da lei de responsabilidade fiscal, a concessão de subvenções, de modo mais amplo) com entidades privadas com fins lucrativos.
Sendo assim, devem as alegações de defesa de peças 58 e 59, serem rejeitadas, mantendo-se a irregularidade constatada e a sua responsabilidade pelos atos de gestão inquinados e o débito ocorrido.
Desse modo, tendo em vista as constatações consignadas na instrução de peça 22, e as análises realizadas na instrução de peça 52 e nas linhas anteriores desta peça instrutiva, que indicam a ocorrência de irregularidade causadora de danos ao erário ocasionada pelos responsáveis, e não havendo nos autos elementos que possam atestar a sua boa-fé, devem as contas da entidade associativa Núcleo de Produções Culturais (CNPJ 04.776.109.0001-76) ; e dos Srs. Honorato Ayres Feitosa (CPF: XXX.620.003-XX) , Presidente daquela entidade, e Luiz Eduardo Pereira Barretto Filho, ex-Ministro Interino de Estado do Turismo (CPF XXX.881.858-XX) , sendo eles condenados, em regime de solidariedade com a empresa Carnailha Empreendimentos e Publicidade Ltda (CNPJ 02.407.036/0001-10) , beneficiária dos recursos repassados, pelo débito no valor de R$ 300.000,00, com data origem 5/9/2008, com fulcro nos termos dos artigos 1º, inciso I, 16, inciso III, alínea 'c', e 19, caput, da Lei nº 8.443/1992, com aplicação individual de multa proporcional ao débito, fundamentada no art. 57, da Lei 8.443/1992.
Cabe ressaltar que não ocorreu a prescrição da pretensão punitiva do TCU, conforme Acórdão 1441/2016-TCU-Plenário, relatado pelo Exmo. Ministro Benjamim Zymler, que uniformizou a jurisprudência acerca dessa questão, uma vez que os fatos ocorreram em 5/9/2008, e a ordem de citação se deu em 3/3/2017 (peça 24) , e o prazo geral de prescrição é aquele indicado no art. 205 do Código Civil, que é de 10 anos, sendo interrompido pela ordem de citação, podendo, portanto, ser aplicada multa aos responsáveis, nos termos do art. 57 da Lei 8.443/1992.
CONCLUSÃO
Inicialmente, devem as alegações de defesa da entidade Núcleo de Produções Culturais, dos Srs. Honorato Ayres Feitosa e Luiz Eduardo Pereira Barretto Filho, e da empresa Carnailha Empreendimentos e Publicidade Ltda serem rejeitadas, mantendo-se a irregularidade constatada e a sua responsabilidade pelos atos de gestão inquinados e o débito ocorrido.
Assim, tendo em vista as constatações consignadas na instrução de peça 22, e as análises realizadas na instrução de peça 52 e nas linhas anteriores desta peça instrutiva, devem as contas da entidade associativa Núcleo de Produções Culturais (CNPJ 04.776.109.0001-76) ; dos Srs. Honorato Ayres Feitosa (CPF: XXX.620.003-XX) , Presidente daquela entidade, e Luiz Eduardo Pereira Barretto Filho, ex-Ministro Interino de Estado do Turismo (CPF XXX.881.858-XX) , sendo eles condenados, em regime de solidariedade com a empresa Carnailha Empreendimentos e Publicidade Ltda (CNPJ 02.407.036/0001-10) , beneficiária dos recursos repassados, pelo débito no valor de R$ 300.000,00, com data origem 5/9/2008, com fulcro nos termos dos artigos 1º, inciso I, 16, inciso III, alínea 'c', e 19, caput, da Lei nº 8.443/1992, com aplicação individual de multa proporcional ao débito, fundamentada no art. 57, da Lei 8.443/1992.
Registre-se que não foram evidenciados indicativos de boa-fé dos responsáveis, fato que permite o julgamento de mérito imediato.
Ademais, a gradação das multas propostas acima deve considerar a gravidade dos fatos cometidos pela responsável.
Vale ressaltar que não ocorreu a prescrição da pretensão punitiva do TCU, conforme Acórdão 1441/2016-TCU-Plenário, relatado pelo Exmo. Ministro Benjamim Zymler, que uniformizou a jurisprudência acerca dessa questão, uma vez que os fatos ocorreram em 5/9/2008, e a ordem de citação se deu em 3/3/2017 (peça 24) , e o prazo geral de prescrição é aquele indicado no art. 205 do Código Civil, que é de 10 anos, sendo interrompido pela ordem de citação, podendo, portanto, ser aplicada multa aos responsáveis, nos termos do art. 57 da Lei 8.443/1992."
3.	Diante do exposto, a SecexTCE ofereceu a seguinte proposta de encaminhamento (peças 67 a 69) :
	3.1. 	rejeitar as alegações de defesa apresentadas pela entidade Núcleo de Produções Culturais, pelos Srs.  Honorato Ayres Feitosa e Luiz Eduardo Pereira Barretto Filho, e pela empresa Carnailha Empreendimentos e Publicidade Ltda.;
	3.2.	julgar irregulares as contas da entidade Núcleo de Produções Culturais, dos Srs.  Honorato Ayres Feitosa e Luiz Eduardo Pereira Barretto Filho, e da empresa Carnailha Empreendimentos e Publicidade Ltda., com fundamento no art. 16, inciso III, alínea c, c/c os arts. 19 e 23, inciso III, da Lei 8.443/1992, condenando-os ao pagamento da importância a seguir especificada:
	VALOR ORIGINAL (R$) 
	DATA DA OCORRÊNCIA

	300.000,00
	5/9/2008

	3.3. aplicar aos responsáveis a multa prevista no art. 57 da Lei 8.443/1992;
	3.4. autorizar, caso requerido, o parcelamento disposto no art. 26 da Lei 8.443/1992 e a cobrança judicial da dívida, nos termos do art. 28, inciso II, da Lei 8.443/1992;
	3.5. enviar cópia do Acórdão que vier a ser proferido à Caixa Econômica Federal e aos responsáveis, para ciência;
3.6. encaminhar cópia da deliberação que vier a ser proferida ao Procurador-Chefe da Procuradoria da República no Estado do Ceará, com base no § 3º do art. 16 da Lei 8.443/1992 c/c o § 7º do art. 209 do Regimento Interno do TCU.
4.	O Ministério Público junto a este Tribunal, representado pelo Procurador Marinus Eduardo de Vries Marsico, concordou parcialmente com o encaminhamento sugerido pela unidade técnica, exceto no que concerne à responsabilização do Sr. Luiz Eduardo Pereira Barretto Filho, ex-Ministro de Estado do Turismo, nos termos do excerto transcrito de seu Parecer (peça 65) :
"À vista dos elementos contidos nos autos, manifestamo-nos parcialmente de acordo com a análise e a proposta de encaminhamento constante à peça 62.
Apesar de já termos aquiescido anteriormente à proposta de condenação solidária de todos os responsáveis arrolados (peça 57) , com a juntada de novos elementos (peças 58/60) e de nova manifestação da unidade técnica (peças 62/64) , chegamos a um entendimento diverso quanto à responsabilização do Sr. Luiz Eduardo Pereira Barretto Filho (ex-Ministro de Estado do Turismo) . 
O referido responsável foi citado por ter supostamente firmado convênio que tinha por objeto a concessão de 'auxílio financeiro à realização de evento organizado por instituição com fins lucrativos' (peça 30) . No entanto, o convênio não foi firmado diretamente com a pessoa jurídica que ao final recebeu os recursos da convenente (Carnailha Empreendimentos e Publicidade Ltda.) , e sim com o Núcleo de Produções Culturais - Nuproc, entidade sem fins lucrativos (peça 1, fls.29/46) .
Não se pode responsabilizá-lo com a mera suposição de que ele deveria imaginar que o evento apoiado teria fins lucrativos. Ao contrário do que entende a unidade técnica (itens 27/30 da peça 62) , não consideramos exigível que o responsável, exercendo as atribuições de Ministro de Estado, percebesse que 'o ajuste proposto iria auxiliar um projeto maior que o previsto no plano de trabalho, e que esse projeto maior seria realizado por pessoa jurídica diversa da Nuproc' (entidade que firmou o convênio) . A proposta de parceria contava com pareceres favoráveis das áreas técnica e jurídica do ministério. É certo que tais manifestações não têm caráter vinculativo, no entanto não podemos desprezar a sua importância para as decisões relativas aos instrumentos firmados pela autoridade máxima do órgão.
Nesse sentido, ante a inexistência de elementos suficientes à responsabilização do Luiz Eduardo Pereira Barretto Filho, manifestamo-nos pelo acolhimento de suas alegações de defesa. Quanto aos elementos trazidos pelos demais responsáveis, aquiescemos às propostas encaminhadas pela unidade técnica à peça 62."
	É o Relatório.

8.1. de Núcleo de Produçoes Culturais e Esportivas e Honorato Ayres Feitosa: Amanda Solon Araripe, OAB/CE 28.014;
8.2. de Carnailha Empreendimentos e Publicidade Ltda.: Karina Maria Quariguasy Pereira Veras, OAB/CE 12.674; Ricardo Pitombeira, OAB/CE 31.566 e outros;

Procurador Marinus Eduardo de Vries Marsico.

TOMADA DE CONTAS ESPECIAL. REALIZAÇÃO DO EVENTO FORTAL 2008. CONVÊNIO REALIZADO FORMALMENTE COM INSTITUIÇÃO PRIVADA SEM FINS LUCRATIVOS (ASSOCIAÇÃO). O REAL BENEFICIÁRIO DOS RECURSOS CONSISTIU EM EMPRESA PRIVADA COM FINS LUCRATIVOS, SITUAÇÃO VEDADA PELA LEGISLAÇÃO REGENTE. IMPUGNAÇÃO DA INTEGRALIDADE DAS DESPESAS EFETUADAS COM OS RECURSOS REPASSADOS. CITAÇÃO. REJEIÇÃO DAS ALEGAÇÕES DE DEFESA DE TRÊS DOS RESPONSÁVEIS. CONTAS IRREGULARES COM DÉBITO E MULTA. EXCLUSÃO DE RESPONSABILIDADE DE UM DOS RESPONSÁVEIS.

TOMADA DE CONTAS ESPECIAL (TCE)

Secretaria de Controle Externo de Tomada de Contas Especial - SecexTCE.

Trago à apreciação deste Colegiado a Tomada de Contas Especial instaurada pelo Ministério do Turismo - Mtur contra o Sr. Honorato Ayres Feitosa, ex-presidente do Núcleo de Produções Culturais - Nuproc, e contra aquela entidade, em face da impugnação total dos recursos repassados por meio do Convênio 324/2008 - Siafi 631738 (peça 1, p. 29-46) .
2.	A referida avença tinha como objeto a realização do evento musical Fortal 2008, na cidade de Fortaleza (CE) , no período entre 24/7/2008 e 27/7/2008, nos termos do plano de trabalho aprovado (peça 1, p. 7-11) . O aludido plano previa despesas com a contratação de pessoal de apoio (segurança, capatazia e limpeza) , de serviços de montagem e desmontagem de camarotes e arquibancadas, publicidade impressa e televisiva, além de registros fotográficos e de vídeo do evento. Para a execução, foram transferidos recursos no valor de R$ 300.000,00, com a contrapartida exigida no valor de R$ 30.000,00. 
3.	Inicialmente, importa destacar a cronologia dos fatos relativos à execução físico-financeira do instrumento. O evento estava previsto para o intervalo entre 24 e 27/7/2008, tendo sido o ajuste firmado em 9/6/2008. Ocorre que os recursos somente foram transferidos 40 dias após o término do festival, em 3/9/2008, por meio da ordem bancária 08OB901826. A data, outrossim, coincide com a publicação do extrato do convênio no Diário Oficial da União, com vigência original de 9/6/2008 a 1/10/2008, a qual foi prorrogada até 26/12/2008, em nova publicação efetuada em 9/9/2008 (peça 1, p. 49) .  
4.	Em resposta à diligência realizada por meio da Nota Técnica de Análise 089/013, verificou-se, por intermédio da Nota Técnica de Reanálise 483/2014, que a execução do convênio foi efetivada pela empresa Carnailha Empreendimentos e Publicidade Ltda., empresa privada, com fins lucrativos, e não pela entidade convenente. Entretanto, assevera o concedente que, ao assinar o Termo de Convênio, o convenente atestou possuir capacidade técnica e gerencial para a execução do objeto do Convênio, qual seja, realização do projeto "Fortal 2008", em conformidade com o Plano de Trabalho aprovado (peça 1, p. 7 a 11) .
5.	Ainda na Nota Técnica, constatou-se que, consoante o disposto em alguns dos materiais de divulgação apresentados nos quais a Carnailha Empreendimentos e Publicidade Ltda. aparece como realizadora do evento, a entidade Núcleo de Produções Culturais - Nuproc não figura nem mesmo como apoio.
6.	O Tomador de Contas, em relatório complementar de TCE, imputou um débito no valor histórico de R$ 300.000,00. A Secretaria Federal de Controle Interno certificou a irregularidade das contas (peça 1, p. 172-177) e a autoridade ministerial atestou haver tomado conhecimento dessa conclusão (peça 1, p. 182) .
7.	Neste Tribunal, a então Secretaria de Controle Externo no Estado do Espírito Santo - Secex-ES, atual SEC-ES, em instruções preliminares, após examinar a matéria, entendeu necessário efetuar diligência à Secretaria Executiva do Ministério do Turismo para que encaminhasse toda a documentação apresentada a título de prestação de contas da referida avença, incluindo requerimentos, estudos, despachos, pareceres, relatórios, análises ou similares (peças 2 e 10) .
8.	Recebidas e examinadas as respostas, foram promovidas as citações solidárias da entidade associativa Núcleo de Produções Culturais; de seu ex-Presidente Honorato Ayres Feitosa; do Sr. Luiz Eduardo Pereira Barretto Filho, ex-Ministro Interino de Estado do Turismo; e da empresa Carnailha Empreendimentos e Publicidade Ltda., beneficiária dos recursos repassados, a fim de que apresentassem alegações de defesa e/ou recolhessem aos cofres da União a quantia de R$ 300.000,00, em razão do objeto inapropriado do Convênio 324/2008, que consistiu em auxílio financeiro à realização de evento organizado por instituição com fins lucrativos, designado como Fortal 2008 (peças 29 a 32 e AR peças 33, 36, 43 e 44) .
9.	Os responsáveis encaminharam suas alegações ao TCU, sendo que o Núcleo de Produções Culturais e Honorato Ayres Feitosa apresentaram defesa conjunta acostada à peça 49; o Sr. Luiz Eduardo Pereira Barretto Filho enviou os elementos juntados à peça 51 e a empresa Carnailha Empreendimentos e Publicidade Ltda., à peça 48. 
10. 	As alegações de defesa foram examinadas pela Secex-ES e pelo MPTCU, os quais concluíram (peças 52-54 e 57) pela irregularidade das contas dos três primeiros responsáveis indicados, condenando-os, em solidariedade com a empresa Carnailha Empreendimentos e Publicidade Ltda., ao ressarcimento do importe federal, além da aplicação da multa prevista no art. 57 da Lei 8.443/1992.
11.	Após as manifestações de mérito da unidade instrutiva e do MP/TCU, foram acostados novos elementos por parte dos responsáveis (peças 58 a 60) . Dessa forma, objetivando a busca da verdade material, restitui os autos à então Secex-ES (Despacho - peça 61) , para o devido reexame.
12.	Posteriormente, aquela Secretaria transferiu o feito para a responsabilidade técnica da SecexTCE, que analisou as novas alegações que são objeto de discussão neste momento processual, mantendo a proposta de rejeição das defesas apresentadas pelos responsáveis. Por seu turno, o Ministério Público, ante a inexistência de elementos suficientes à responsabilização do Sr. Luiz Eduardo Pereira Barretto Filho, manifestou-se pelo acolhimento de suas alegações de defesa. Quanto aos elementos trazidos pelos demais responsáveis, aquiesceu às propostas encaminhadas pela unidade especializada.
II
13.	Adoto como razões jurídicas de decidir as análises efetuadas pela SecexTCE, com a ressalva do representante do MP/TCU, que cuidaram de bem reptar todas as redarguições trazidas ao conhecimento do Tribunal pelos defendentes. Nada obstante, destaco algumas defesas para exame.
14.	Passa-se à análise da manifestação da empresa Carnailha Empreendimentos Publicidade Ltda. (peças 58 e 60) .
15.	A empresa defende que foi apenas a terceira de boa-fé, que aceitou os recursos do convênio para cumprir os objetivos que lhe foram apresentados pelo Núcleo de Produções Culturais, bem como que os resultados esperados foram alcançados e que não se beneficiou dos recursos do ajuste, mas, sim, o turismo local.
16.	Esses argumentos não merecem prosperar. Nos termos do convênio restava claro que a execução seria realizada pelo Nuproc, ao menos no aspecto formal, sem previsão de subcontratação. Ao aceitar as subvenções estatais, a entidade com fins lucrativos, no exercício de suas atividades econômicas, restou como real beneficiária dos recursos de forma irregular, tendo parte dos custos do evento reduzido, devido ao pagamento de itens com verbas federais, auferindo lucro nesse contexto.
17.	Impende destacar que o Nuproc deveria licitar os serviços a ela atribuídos (o que teria sido obstado pelo repasse extemporâneo dos recursos, ou seja, após a realização do evento e da própria prestação dos serviços - vide item 3 retro) . Uma dessas propostas foi da própria empresa Carnailha Empreendimentos e Publicidade Ltda., detentora dos direitos do respectivo festival musical, que ofereceu cotações para todos os serviços retrocitados, situação hipotética em que prestaria diretamente serviços para o seu próprio evento comercial, mas intermediados pela associação convenente, o que tem o condão de afastar o argumento de que operou com boa-fé.
18.	Em contradição ao alegado, é possível afirmar que os resultados esperados do convênio não foram alcançados, ora, não se esperava que referido ajuste beneficiasse entidade com fins lucrativos, situação que era vedada pela legislação vigente, conforme o disposto no art. 5º, inciso II, da Instrução Normativa STN 01/1997, art. 6º, inciso V, da Portaria Interministerial 127/2008 e art. 26, § 2º, da Lei Complementar 101/2000. Ademais, o evento Fortal 2008 iria acontecer independentemente do repasse federal. Entendo que, pelo contexto relatado, a formalização da avença serviu como uma forma de redução dos custos pela Carnailha, realizadora do evento, o que não era objetivo do convênio. 
19.	Coligindo as informações encontradas nos autos, compreendo que os valores arrecadados foram embolsados pela empresa, configurando atividade lucrativa disfarçada sob o manto de um convênio.
20.	Sobre a alegação de que as obrigações do concedente não foram cumpridas, como a ausência de fiscalização in loco e a falta de acompanhamento do ajuste, e que por conta disso implicaram a desaprovação das contas e a responsabilização de um terceiro alheio à relação jurídica, ao contrário do que sustentam os defendentes, entendo que eventuais falhas na fiscalização da avença, por parte do MTur, não afastam as irregularidades, nem tiveram capacidade de contribuir para a ilegalidade ocorrida.
21.	O fato alegado de que os nove anos transcorridos desde o fato gerador do débito ora verificado e a notificação da defendente comprometeram a defesa, não encontra guarida na jurisprudência desta Corte (v.g. Acórdão 1441/2016-TCU-Plenário, rel. min. Benjamin Zymler; red. min. Walton Alencar Rodrigues) , tampouco restou demonstrado pelo responsável.
22.	A empresa aponta que não ocorreu dano ao erário, que não se provaram falhas na execução física, bem como que não se comprovou pagamento por serviço não executado que justifique a responsabilidade da defendente. Não há que se falar em presunção de responsabilidade solidária, conforme alegado, visto que esta decorre diretamente de dispositivo legal. Consoante o disposto no art. 16, § 2º, alínea 'b', da Lei 8.443/1992, há responsabilidade solidária entre o agente público que pratica o ato irregular e o terceiro que dele se beneficia. No caso que ora se examina, diferentemente do alegado, houve beneficiamento da entidade com fins lucrativos com recursos do convênio, ocasionado pelo não alcance do objetivo e interesse públicos do ajuste. 
23.	A defendente menciona que a execução financeira não foi verificada pela entidade concedente e apresenta decisões desta Corte no sentido de: arquivar processo de tomada de contas especial devido ao Ministério do Turismo não ter avaliado a execução financeira do ajuste; não poder presumir a responsabilidade do terceiro; não pode haver responsabilidade de terceiro pela não comprovação da boa e regular gestão de recursos do convênio, visto que o terceiro não tem relação com o cumprimento das cláusulas conveniais. Nesse sentido, transcrevo, a seguir, excerto da instrução da unidade técnica que bem trata do assunto, tomando-o como razões de decidir:
"g) no Acórdão 642/2016-TCU-Segunda Câmara, houve arquivamento de processo de tomada de contas especial devido ao Ministério do Turismo não ter havido verificado a execução financeira do ajuste; no entanto, essa decisão tratou de caso onde a execução financeira não motivou a citação (o arquivamento se deu porque a irregularidade que motivou a citação, referente à execução física, foi descaracterizada) ; o Acórdão 5344/2014-TCU-Primeira Câmara não se aplica, pois, como mencionado na alínea anterior, não se presumiu a responsabilidade; outrossim, o Acórdão 6844/2016-TCU-Primeira Câmara também não é aplicável ao caso, pois o caso não trata de mera "não comprovação da boa e regular gestão de recursos do convênio", visto que a irregularidade se relaciona à repasse a entidade privada e ausência de alcance da finalidade do ajuste, com a participação de terceiros que se beneficiaram com a falha;"
24.	Defende-se ainda que não houve acerto prévio entre a empresa e o Nuproc, de forma que o Núcleo apresentou à Carnailha um suposto incentivo que advinha do Ministério do Turismo, demonstrando o interesse em apoiar o Fortal 2008, mas sem qualquer interferência da empresa. A unidade técnica entende que, ao contrário do alegado, houve acerto prévio entre a empresa justificante e o Nuproc com vistas a realização do Convênio.
25.	Quanto a esse tema, cumpre trazer à baila trecho da instrução da SecexTCE (peça 52) : "E não se pode, sob qualquer prisma, sequer conceber que a empresa organizadora do evento não haja concorrido para se locupletar com os recursos públicos malversados. Embora não diretamente indagado no édito citatório, esperava-se alguma explicação sobre os motivos pelo qual a entidade associativa Núcleo de Produções Culturais - Nuproc - apresentou projeto para captar esses recursos junto ao Ministério do Turismo, mesmo sem ser detentora de qualquer direito sobre o festival, e sem manter qualquer vínculo com a empresa Carnailha Produções. É cristalino que houve acerto prévio entre esses personagens para que - na melhor das hipóteses - dividissem previamente os gastos que teriam na organização do evento, evitando sobreposição."
26.	Considero que os fatos mencionados pela unidade técnica apontam para a conclusão lógica de que há indícios de acerto prévio entre o Nuproc e a empresa Carnailha Empreendimentos Publicidade Ltda., real beneficiária dos recursos públicos aplicados em descompasso com a legislação e com os objetivos do convênio. Nesse sentido, destaco, a seguir, o disposto em enunciado colhido na ferramenta Jurisprudência Selecionada: 
Acórdão 5415/2017-TCU-Segunda Câmara, relator min. Augusto Nardes
"A vedação à destinação de recursos públicos a instituições privadas com fins lucrativos, constante do art. 5º, inciso II, da IN-STN 1/1997, estende-se a eventos que tenham índole lucrativa."
27.	Outrossim, afirma-se que a citação foi efetivada de forma genérica, não especificando devidamente as irregularidades atribuídas com evidente prejuízo à ampla defesa e ao contraditório. Esse argumento não merece ser acolhido, uma vez que houve detalhamento suficiente para a defesa. A empresa foi citada por intermédio do Ofício 0129/2017-TCU/SECEX-ES (peça 32) , no qual, em seu item 5, menciona-se que a citação teve como anexo, para subsidiar a defesa, a instrução de peça 22, na qual são descritas, de forma pormenorizada, as aludidas irregularidades. 
 28.	Por fim, a defendente afirma que a jurisprudência do TCU é pacífica no sentido de que, quando comprovada a realização do evento e o nexo causal entre os recursos repassados e o objeto realizado, não há que se falar em dano ao erário. Aduz ainda que não agiu com dolo. Além disso, conclui haver jurisprudência do Supremo Tribunal Federal, no sentido de que só há improbidade administrativa se houver má-fé, o que, in casu, não ocorreu segundo a justificante.
29.	Em relação ao dano ao erário, este assunto já foi tratado extensivamente ao longo da análise das alegações de defesa no Relatório precedente e neste Voto, de modo que não vislumbro necessidade de comentários adicionais. Quanto à afirmação de que a empresa não agiu com dolo, importa destacar que, de acordo com a jurisprudência firmada por esta Corte, para fins de ressarcimento ao erário, a responsabilidade dos jurisdicionados perante o TCU caracteriza-se pela constatação de culpa stricto sensu, sendo desnecessário evidenciar a conduta dolosa ou a má-fé do agente público (v.g. Acórdão 11762/2018-TCU-Segunda Câmara, de minha relatoria) . 
30.	A empresa, figurando como detentora exclusiva dos direitos de realização do evento, apresentou propostas para todos os serviços a serem executados por intermédio dos recursos captados pelo MTur, bem como foi a beneficiária real do montante transferido, conforme relatado nos itens 16 e 17 retro, ou seja, deveria deter conhecimento pelo menos acerca dos termos basilares da avença e dos normativos que a reagiam, o que configura erro grosseiro (v.g. Acórdão 1691/2020-TCU-Plenário, relator min. Augusto Nardes) . 
31. 	A alegação acerca da jurisprudência do STF não encontra guarida, pois o presente processo não trata de improbidade administrativa e, sim, de Tomada de Contas Especial, processo administrativo formalizado e específico no âmbito do controle externo desta Corte que possui características e rito próprios, disciplinados pela Constituição Federal, art. 71, inciso II, pela Lei 8.443/1992, pelo Regimento Interno/TCU e pela Instrução Normativa TCU 71/2012.
III
32.	As alegações de defesa do Sr. Luiz Eduardo Pereira Barretto Filho (peça 59) versam, em síntese, sobre os seguintes argumentos:
	32.1. refuta tese de que o convênio foi firmado entre o MTur e entidade privada com fins lucrativos e de que houve descumprimento às normas previstas na IN STN 01/97, Portaria Interministerial MPOG 127/08 e LRF;
	32.2. diverge da interpretação do TCU, no sentido de que o trecho do Parecer Jurídico que tratou da venda de ingressos (referente ao item 9.5.2 do Acórdão 96/2008 - Plenário, preconizando que os valores arrecadados com ingressos fossem revertidos em prol do evento ou recolhidos à conta do Tesouro Nacional) se referia a um possível alerta acerca de uma celebração de ajuste com entidade privada que possuía fins lucrativos; e
	32.3. afirma ainda que a celebração do instrumento teve parecer favorável da área técnica e da consultoria jurídica do MTur.
33.	Impende ressaltar que os pareceres exarados nos autos não convergem quando se trata da responsabilização do Sr. Luiz Eduardo Pereira Barretto Filho, ex-Ministro Interino de Estado do Turismo. O MPTCU, ao contrário da SecexTCE, manifesta-se pelo acolhimento de suas alegações de defesa, conforme excerto transcrito a seguir de seu Parecer (peça 65) :
"Apesar de já termos aquiescido anteriormente à proposta de condenação solidária de todos os responsáveis arrolados (peça 57) , com a juntada de novos elementos (peças 58/60) e de nova manifestação da unidade técnica (peças 62/64) , chegamos a um entendimento diverso quanto à responsabilização do Sr. Luiz Eduardo Pereira Barretto Filho (ex-Ministro de Estado do Turismo) . 
O referido responsável foi citado por ter supostamente firmado convênio que tinha por objeto a concessão de 'auxílio financeiro à realização de evento organizado por instituição com fins lucrativos' (peça 30) . No entanto, o convênio não foi firmado diretamente com a pessoa jurídica que ao final recebeu os recursos da convenente (Carnailha Empreendimentos e Publicidade Ltda.) , e sim com o Núcleo de Produções Culturais - Nuproc, entidade sem fins lucrativos (peça 1, fls.29/46) .
Não se pode responsabilizá-lo com a mera suposição de que ele deveria imaginar que o evento apoiado teria fins lucrativos. Ao contrário do que entende a unidade técnica (itens 27/30 da peça 62) , não consideramos exigível que o responsável, exercendo as atribuições de Ministro de Estado, percebesse que 'o ajuste proposto iria auxiliar um projeto maior que o previsto no plano de trabalho, e que esse projeto maior seria realizado por pessoa jurídica diversa da Nuproc' (entidade que firmou o convênio) . A proposta de parceria contava com pareceres favoráveis das áreas técnica e jurídica do ministério. É certo que tais manifestações não têm caráter vinculativo, no entanto não podemos desprezar a sua importância para as decisões relativas aos instrumentos firmados pela autoridade máxima do órgão."
34.	Manifesto-me em consonância com o posicionamento esposado pelo representante do Ministério Público junto ao TCU, pelos motivos expostos a seguir.
35.	De acordo com a jurisprudência firmada por este Tribunal, "a celebração de convênio com entidade sem fins lucrativos, existindo informações no processo administrativo de que o objeto seria integralmente repassado a uma empresa com fins lucrativos, constitui fuga ao procedimento licitatório e enseja a responsabilização dos gestores que aprovaram o plano de trabalho no âmbito do órgão concedente." (Acórdão 1775/2014-TCU-Primeira Câmara, Relator Min. Benjamin Zymler) .
36.	Para melhor compreensão da matéria, reproduzo o voto que embasou o precitado Acórdão, que trata de situação similar por ora analisada também no âmbito do MTur:
"16. A meu ver, pactuar convênios com fundações sem fins lucrativos e permitir o repasse integral do objeto a sociedades empresárias com fins lucrativos implica fuga ao necessário procedimento licitatório exigido pelo art. 37, inciso XXI, da Constituição Federal. Mais, essa prática traz consequências gravosas ao interesse público, em especial à busca pela proposta mais vantajosa, que é um dos pilares da Lei de Licitações e Contratos, na medida em que não se assegura oportunidade igual a todos os interessados, nem se possibilita o comparecimento ao certame do maior número possível de concorrentes.
17. No caso concreto, o instrumento 'convênio' foi utilizado para conferir uma aparência de legalidade aos negócios jurídicos firmados e, assim, para evitar questionamentos e discussões que surgiriam caso a contratação das empresas ocorresse diretamente sem licitação.
 (...) 
20. A transferência do objeto em convênios firmados com instituições sem fins lucrativos, além de permitir a contratação de empresa comercial sem licitação, também viola a Lei 8.666/1993 na parte que regula a subcontratação. Dada a ausência no convênio de disposição em sentido contrário, tenho que a execução do objeto por outra pessoa jurídica não poderia ter ocorrido, pois, não sendo expressamente autorizada, a subcontratação integral é vedada (art. 78, inciso VI, da Lei de Licitações e Contratos) .
21. Na época em que o ajuste foi firmado, a jurisprudência do TCU vedava, como regra geral, a subcontratação integral, como pode ser observado no item 8.2.5 da Decisão 645/2002-Plenário, de minha Relatoria. Expus, na ocasião, que tal regra somente poderia ser excepcionada em situações concretas supervenientes e extremas, nas hipóteses em que a rescisão do negócio jurídico e a realização de nova contratação forem comprovadamente contrárias ao interesse público subjacente ao contrato.
22. No caso concreto, não poderia ser aplicada a exceção contida no referido decisum, porque, como relatado neste Voto, antes mesmo da assinatura do convênio os gestores do Ministério do Turismo tinham conhecimento de que o objeto seria integralmente repassado à empresa (...) ."
37.	No caso em tela, não restava explícito no processo administrativo que o real destinatário dos recursos seria uma entidade privada com fins lucrativos. Dessa forma, não considero exigível que o responsável, exercendo as inúmeras atribuições de Ministro de Estado, percebesse tal irregularidade, uma vez que a proposta de parceria contava com pareceres favoráveis da área técnica e da consultoria jurídica do MTur. 
38.	Outrossim, convém destacar que a jurisprudência desta Corte (Acórdãos/Plenário 1.133/2009, 1.511/2010, 2.002/2010, e 2.083/2013, bem como Acórdão 5165/2011-TCU-Segunda Câmara) afasta a responsabilização de agentes políticos nos atos de gestão, excetuados casos de patente má-fé, culpa grosseira ou abuso de poder, o que, in casu, não ocorreu, porquanto os elementos destes autos, como afirmei acima, demonstram que o Interino da Pasta ministerial atuou amparado em pareceres favoráveis das instâncias hierarquicamente inferiores.
39.	Ainda sobre o assunto, destaco o seguinte enunciado colhido da ferramenta Jurisprudência Selecionada:
Acórdão 1151/2015-TCU-Plenário, Relatora min. Ana Arraes
"É possível a responsabilização de ministro de Estado nas situações em que desempenha diretamente funções executivas, especialmente quando celebra contratos e termos aditivos com irregularidades que, pelas materialidade e importância dos serviços envolvidos, podem e devem ser percebidas pelo signatário dos ajustes."
40.	Assim, acolho as alegações de defesa apresentadas pelo Sr. Luiz Eduardo Pereira Barretto Filho, de modo a excluí-lo do rol de responsáveis desta TCE.
IV
41.	A entidade associativa Núcleo de Produções Culturais - Nuproc e o Sr. Honorato Ayres Feitosa, Presidente daquela entidade, apresentaram defesa conjunta na linha de que o convênio não foi concebido para realizar o evento, sendo os serviços prestados de mero apoio, para "incrementar e potencializar o fluxo turístico do Estado do Ceará, que era gerado pelo evento, por meio de suas ações de divulgação e de reforço estrutural". Esses objetivos seriam condizentes com a promoção do interesse público e se harmonizariam com o Plano Nacional de Turismo, em sua versão 2007-2010.
42.	Afirmam que a convenente não detém qualquer relação com a empresa titular dos direitos sobre o festival, bem como que a execução do convênio não objetivou lucro nem favoreceu aqueles que o buscavam, sendo que apenas "aglutinou seus esforços a um evento-âncora de entretenimento e agiu de maneira a potencializar a atividade turística já associada a ele". 
43.	Sustentam que os serviços de capatazia, segurança e limpeza prestados pela entidade não se confundiram com o aparelhamento próprio da promoção do evento, tendo sido prestados nos entornos, maximizando a qualidade do espaço turístico, evitando que uma percepção subjetiva de sujeira e insegurança afastasse turistas.
44.	Alegam que não há irregularidades na execução financeira do convênio, bem assim que todas as ressalvas técnicas constantes da Nota Técnica de Reanálise 1412/2013 foram superadas pela documentação aduzida pela entidade, embora o órgão repassador assim não tenha reconhecido. 
45.	Primeiro, os questionamentos quanto à regularidade da execução das despesas, como a sua compatibilidade com o plano de trabalho e associação entre os pagamentos realizados e os bens ou serviços adquiridos ou prestados, fogem ao escopo da abordagem, visto que a convocação citatória menciona claramente o objeto inapropriado do Convênio 324/2008, e não suas possíveis desconformidades executórias. 
46.	Inócuas são também as alegações que tratam da realização dos serviços, sua compatibilidade com a política pública de turismo e seu local de prestação, que teria sido nos entornos do evento, visto que esses pormenores não são alvo de discussão nestes autos. 
47. 	A afirmação de que o convênio atendia ao interesse público e de que mantinha estreita ligação com a Política Nacional do Turismo é argumento genérico e não é objeto de discussão nestes autos. Há notória comprovação de que o convênio em exame tratou de evento privado, comercial e lucrativo, de acesso pago e restrito, inexistindo demonstração clara do interesse público, portanto, recíproco entre convenente e concedente. Logo, na celebração de convênios ou contratos de repasse com entidades privadas, devem ser evitados ajustes em que o interesse seja fundamentalmente privado, sob pena de caracterizar subvenção social a entidade privada (Acórdão 7307/2013-TCU-Primeira Câmara - relator Min. Valmir Campelo) .
48.	Os responsáveis não se manifestaram sobre e nem lograram êxito em afastar a irregularidade imputada a eles, qual seja, a qualidade do verdadeiro beneficiário, a empresa Carnailha Empreendimentos e Publicidade Ltda., porquanto o repasse e a celebração de convênio se deram com o fito de guarnecê-la com recursos públicos.
49.	Entendo, portanto, que está seguramente evidenciada a necessidade de responsabilização do Núcleo de Produções Culturais - Nuproc e do Sr. Honorato Ayres Feitosa, uma vez que era o Presidente da entidade à época dos repasses e da gestão dos recursos em epígrafe. 
50.	No que tange à responsabilização do Nuproc, esse entendimento está consolidado no Verbete 286 da Súmula de Jurisprudência do TCU, segundo o qual: 
"A pessoa jurídica de direito privado destinatária de transferências voluntárias de recursos federais feitas com vistas à consecução de uma finalidade pública responde solidariamente com seus administradores pelos danos causados ao erário na aplicação desses recursos". 
51. 	Como visto, tanto na fase interna desta TCE quanto após as citações promovidas por este Tribunal, os responsáveis não lograram êxito em afastar a irregularidade inquinada a eles, exceto o Sr. Luiz Eduardo Pereira Barretto Filho, de modo que há elementos nos autos para que se avalie a falta de adequabilidade da destinação dada aos recursos repassados por força do Convênio 324/2008, que serviu, de fato, para beneficiar economicamente pessoa jurídica diversa da pretendida.
52.	Dessa forma, entendo que o Núcleo de Produções Culturais, juntamente com o seu ex-dirigente, Honorato Ayres Feitosa, e a empresa Carnailha Empreendimentos e Publicidade Ltda. devem ser responsabilizados, julgando-se irregulares suas contas e condenando-os, solidariamente, ao recolhimento do débito ora apurado. 
V
53.	Por fim, a aplicação das sanções pecuniárias, como ponderado pela SecexTCE com o aval do MP/TCU, não encontra óbice no que tange à prescrição da pretensão punitiva, tendo em vista que a vigência do convênio findou em 26/12/2008 e os atos que determinaram a citação e audiência dos responsáveis ocorreram no ano de 2016. 
54.	Ou seja, com base nos termos do Acórdão 1441/2016-TCU-Plenário (Relator Min. Benjamin Zymler e Redator Min. Walton Alencar Rodrigues) - o qual uniformizou a jurisprudência do TCU acerca da prescrição punitiva, e fixou o entendimento de que se aplica o prazo geral de prescrição de dez anos indicado no art. 205 do Código Civil, contado da data de ocorrência da irregularidade sancionada, segundo o art. 189 do Código Civil -, verifica-se a não incidência da prescrição da pretensão da pena no presente caso, podendo o Tribunal aplicar a multa do art. 57 da Lei 8.443/1992 aos responsáveis arrolados nestes autos.
55.	Por derradeiro, cumpre autorizar o pagamento das dívidas em até 36 parcelas mensais e consecutivas, caso solicitado, e a cobrança judicial das dívidas, bem como encaminhar cópia do Acórdão que vier a ser proferido à Procuradoria da República no Estado do Ceará, com fundamento no art. 16, § 3º, da Lei 8.443/1992 c/c o art. 209, § 7º, do Regimento Interno do TCU. 
	 Ante o exposto, voto por que seja adotada a deliberação que ora submeto a este Colegiado.
T.C.U., Sala das Sessões, em 2 de fevereiro de 2021.
MARCOS BEMQUERER COSTA
Relator